臺北高等行政法院判決
　　　　　　　　　　　　　　　　　　 96年度訴字第00123號
　　　　　　　　　　　　　　　.
原　　　告　甲○○○
　　　　　　乙○○
　　　　　　丙○○
　　　　　　丁○○
　　　　　　戊○○
　　　　　　己○○
共　　　同
訴訟代理人　劉祥墩　律師
複代理人　　鍾瑞楷　律師
被　　　告　財政部臺北市國稅局
代　表　人　凌忠嫄（局長）
訴訟代理人　庚○○
上列當事人間因遺產稅事件，原告不服財政部中華民國95年11月
10日台財訴字第09500430540號訴願決定，提起行政訴訟。本院
判決如下：
　　主  文
原告之訴駁回。
訴訟費用由原告負擔。
　　事  實
一、事實概要：
  　原告甲○○○之配偶吳鐘鼓於90年3月27日死亡，原告等申
    請延期申報，經核准後於90年12月17日依限辦理遺產稅申報
    ，案經被告查核結果，核定遺產總額新台幣（下同）
    158,567,382元、遺產淨額112,727,952元、應納稅額
    41,856,976元，並以原告等短漏報被繼承人存款2筆計
    59,054元及死亡前2年內贈與財產（生前提領存款轉匯被繼
    承人之配偶即原告甲○○○）計8,504,075元，合計
    8,563,129 元，乃依遺產及贈與稅法第45條規定，按所漏稅
    額4,281,565元處以1倍之罰鍰4,281,565元。原告就剩餘財
    產差額分配請求權扣除額、未償債務、生前提領存款轉匯配
    偶甲○○○君及罰鍰等項目不服，申請復查，獲准追減生存
    配偶剩餘財產差額分配請求權扣除額59,692,764元，同時核
    減罰鍰770,682元，其餘復查駁回。原告等對生前提領存款
    轉匯配偶即原告甲○○○及罰鍰等項目仍表不服，提起訴願
    ，亦遭駁回，遂向本院提起本件行政訴訟。
二、兩造聲明：
　　(一)原告聲明：
      1.訴願決定、復查決定及原處分不利於原告部分均撤銷。
      2.訴訟費用由被告負擔。
　　(二)被告聲明：
      1.駁回原告之訴。
      2.訴訟費用由原告負擔。
三、兩造陳述：
　　(一)原告主張：
      1.按借名契約係民法上之無名契約，不以書面訂立為必要
        ，借名契約係以信賴關係為基礎之無名契約，並未違反
        強制、禁止規定或悖於公序良俗，如符合一般契約之成
        立要件，當事人間就契約意思表示即為合致。
        (1)被繼承人吳鐘鼓於83年7月間與原告甲○○○約定，
          以甲○○○名義向當時台北市第三信用合作社（後改
          為誠泰銀行，再改為新光銀行）借款，並由被繼承人
          吳鐘鼓於83年7月12日執甲○○○名下臺北縣中和市
          ○○路56巷2弄25-2號房地及臺北縣板橋市○○路89
          巷17弄2號、4號為擔保，而分別向誠泰銀行永樂分行
          貸得150萬及700萬元，前開貸款核撥後，旋即由被繼
          承人吳鐘鼓於當日及同年月15日分別將四筆資金轉帳
          匯款，即為：付代辦銀行抵押貸款之代書手續費
          15,965元；及匯入其配偶甲○○○彰化銀行樹林分行
          0000000元、彰化銀行板橋分行350033元，匯入吳鐘
          鼓個人台北一信南京東路分行（帳號：
          0000000000000）7,000,083元。
        (2)甲○○○以登記其名義之中和市與板橋市之房地供為
          擔保，而由吳鐘鼓以其名義以系爭房地向台北三信借
          款，依甲○○○配合辦理，即有借名契約意思表示之
          合致，而台北三信83年7月12日核貸後，吳鐘鼓旋即
          將款項轉入第一銀行吳鐘鼓與彰化銀行甲○○○之帳
          戶，核屬被繼承人吳鐘鼓本於聯合財產之管理人地位
          支配上開款項。
        (3)依台北三信貸放主檔查核資料，借戶甲○○○83年7
          月12日授信之用途為企業週轉金，其主要使用目的在
          於支付工資、生產推銷、管理費用等，該貸款用途乃
          係被繼承人吳鐘鼓個人企業執行之週轉所為，而被繼
          承人吳鐘鼓於89年2月29日自第一銀行大稻埕分行申
          辦企業週轉金之借款後，將第一銀行所核撥之款項，
          沖銷前以蔡作雲名義向誠泰銀行永樂分行申辦之抵押
          借款，該沖銷金額之資金流動目的甚明，質言之，被
          繼承人吳鐘鼓之所以於89年2月29日匯8,504,075元，
          至甲○○○誠泰銀行永樂分行之帳戶，其目的在於沖
          銷誠泰銀行對甲○○○個人已到期之中期擔保放款
          850萬（83年7月12日核撥），而該筆貸款亦係被繼承
          人吳鐘鼓個人支配所用。
        (4)本件被繼承人吳鐘鼓於89年2月29日固有於第一銀行
          核貸後，旋即匯款其配偶甲○○○誠泰銀行永樂分行
          帳戶8,504,075元，如上所述，本件吳鐘鼓之匯款，
          乃被繼承人吳鐘鼓個人支配聯合財產所為，自不能僅
          憑上開記載，即臆測推定本件係屬生前贈與。是以被
          告將被繼承人吳鐘鼓之上開匯款予甲○○○之行為，
          究其實質，既與贈與之性質與特徵容有未合，自與贈
          與行為無涉。
        (5)又被繼承人吳鐘鼓於83年7月12日由台北三信永樂分
          社（即誠泰銀行永樂分行）分別將系爭款項匯入吳蔡
          作雲彰化銀行樹林分行（1,131,590元）及彰化銀行
          板橋分行（350,033元），此部分資金流動乃吳鐘鼓
          為沖銷以甲○○○名義所戴得之彰化銀行已到期中期
          擔保貸款，此部分資料雖無法即時取得，惟仍不得逕
          予推斷吳鐘鼓於89年2月29日匯款其配偶甲○○○
          8,504,075元之資金流動關係，即屬生前贈與。
        (6)綜上所述，本件原告已就其主張提出合法之證據方法
          供被告調查，依改制前最高行政法院68年判字第307
          號判決、最高行政法院88年度判字第2057號判決意旨
          所述，舉證責任即應轉換，被告應負舉證之責，證明
          被繼承人生前為自己事業處分特定帳戶，該資金流動
          之基礎法律關係並不存在，且須積極證據證明原告確
          有漏稅行為，否則其處罰即不能認為合法。本件被告
          未予探究當事人間資金流動之基礎法律關係，遽以系
          爭款項之流動，擬制推定為贈與，據以課以本稅及罰
          鍰之處分，核屬違法。
      2.(1)經查，吳鐘鼓於88年7月29日取得利用其配偶吳蔡作
          雲名義向誠泰銀行借款之8,500,000元後，確有將該
          筆資金作為個人或其企業周轉使用，而與吳鐘鼓有金
          錢消費借貸關係之公司亦承認有向吳鐘鼓借用該筆資
          金，惟因雙方間之資金往返迄今已8年有餘，相關會
          計帳冊、借款憑證亦因負責人之更替而軼失，是以原
          告於現實上未能提出借款公司之相關證明文件。
        (2)原告等查核83年7月12日該筆8,500,000元之資金流程
          後，發現被繼承人吳鐘鼓已於86年7月25日已向誠泰
          銀行償清該筆借款（台北三信內部授信檔案資料有此
          記載），惟之後被繼承人吳鐘鼓又以甲○○○名義向
          台北三信所設定之最高限額抵押權之額度內向誠泰銀
          行再借款8,500,000元，誠泰銀行88、89年貸款記錄
          上顯示原告甲○○○88年7月27日分向該行貸款
          7,000,000元及1,500,000元，共8,500,000元之貸款
          額極可能因此而來，而前所述被繼承人吳鐘鼓於89年
          2月29日由其第一銀行大稻埕分行轉帳匯入原告吳蔡
          作雲誠泰銀行永樂分行之8,504,075元匯款金額，即
          是償還吳鐘鼓上述88年7月27日利用原告甲○○○名
          義所借之8,500,000元之貸款而來，而甲○○○對此
          借款及其金額使用並不知情，於吳鐘鼓生前原告吳蔡
          作雲誠泰銀行存摺、帳戶甚全由吳鐘鼓所保管、支配
          ，而由其配偶吳鐘鼓全權處理，吳鐘鼓於資金調度時
          亦無事前詢問、事後告知原告甲○○○，而本件吳鐘
          鼓所以要自83年起利用原告甲○○○名義向誠泰銀行
          貸款，係因誠泰銀行在改制前為台北三信，依當時信
          用合作社法令，僅社員可向合作社貸款，原告吳蔡作
          雲當時為台北三信社員，是以吳鐘鼓方利用甲○○○
          名義以甲○○○名下房地供擔保向台北三信即誠泰銀
          行設定最高限額抵押權再向其借款，以供吳鐘鼓個人
          或企業使用，是以原告甲○○○對吳鐘鼓利用其誠泰
          銀行帳戶向誠泰銀行借款並於89年2月29日還款一事
          全不知情，直至被告通知原告謂原告有漏報本件遺產
          稅8,563,129元一事，原告始知吳鐘鼓利用甲○○○
          誠泰銀行帳戶進行上開資金調度。
      3.按「違反行政法上義務之行為非出於故意或過失者，不
        予處罰」，行政罰法第7條第1項定有明文，今甲○○○
        有關其誠泰銀行之存摺、帳戶既全由吳鐘鼓保管、支配
        ，甲○○○對吳鐘鼓利用其誠泰銀行帳戶進行上開資金
        調度情事全不知情，則即使如被告所述將吳鐘鼓於89年
        2 月29日匯入甲○○○誠泰銀行帳戶之8,500,000元視
        為吳鐘鼓對甲○○○死亡2年前之生前贈與，而應補徵
        遺產稅3,510,883元，然因甲○○○對吳鐘鼓就其誠泰
        銀行帳戶之資金調度既全不知情，可謂無故意、過失，
        則被告就本件漏報遺產稅案件，更依遺產及贈與稅法第
        44條第1項規定課予原告3,510,883元之罰鍰，似已違反
        行政罰法第7條第1項規定云云。
      4.提出原告甲○○○誠泰銀行存簿、誠泰銀行匯款明細單
        據、台北三信內部授信檔案資料、本件原處分暨訴願決
        定書等件影本為證。
　　(二)被告主張：
      壹、本稅部分：
      1.原告漏未申報被繼承人吳鐘鼓於生前89年2月29日轉帳
        匯入其配偶即原告蔡作雲誠泰銀行永樂分行帳戶
        8,504,075元，被告乃依遺產及贈與稅法第4條第2項及
        第15條第1項第1款規定，核定被繼承人死亡前2年內
        贈與其配偶8,504,075元，併入遺產課稅。原告不服，
        主張系爭匯款係因被繼承人生前以其配偶名義購買房地
        ，同時以該房地向誠泰銀行貸款850萬元，被繼承人轉
        帳匯入其妻帳戶係為還清該筆貸款，而非贈與等等云云
        ，資為爭議。申經被告復查決定以，被繼承人於生前89
        年2月29日轉帳匯入其配偶蔡作雲君誠泰銀行永樂分行
        帳戶8,504,075元，有第一銀行匯款申請書影本可參，
        且為原告所不爭，是其配偶既占有系爭款項，即取得該
        款項所有權，而其配偶即原告蔡作雲收受系爭款項亦無
        相當之對價，自屬無償取得。次查，被繼承人其配偶蔡
        作雲既以系爭款項償還購買房地之貸款，顯見其配偶業
        以自己名義支配系爭款項，其有允受之意思甚明，其配
        偶收受系爭款項顯屬受贈無訛。被告原核定，尚無違誤
        ，乃駁回其復查申請，原告仍未甘服，提起訴願時主張
        被繼承人吳鐘鼓為個人企業週轉所需，於83年7月12 日
        以其配偶名義向誠泰銀行貸款850萬元，被繼承人於89
        年2月29日轉帳8,504,075元匯入其妻帳戶，係為還清被
        繼承人以其妻名義貸款資金返還而非贈與，並補提示原
        告甲○○○誠泰銀行存簿影本、匯款明細單影本、被繼
        承人第一商業銀行匯款單影本及台北三信內部授信檔案
        資料影本等資料供核。經核原告所提供之資料僅能證明
        被繼承人其配偶於83年7月12日向誠泰銀行貸款850萬元
        ，旋於同年月15日轉匯700萬元至被繼承人帳戶內，被
        繼承人於89年2月29日轉帳8,504,075元匯入其妻帳戶，
        至於其貸款至還款期間系爭款項用途不明，原告僅以被
        繼承人吳鐘鼓君個人企業週轉所需一言以蔽之，並未提
        示相關事證供核，原告主張核無足採，被告原核定及復
        查決定並無違誤，訴願亦遭決定駁回。
      2.原告於復查時主張系爭匯款係因被繼承人生前以其配偶
        名義購買房地，同時以該房地向誠泰銀行貸款850 萬元
        ，被繼承人轉帳匯入其妻帳戶係為還清該筆貸款，又於
        訴願階段主張被繼承人生前以其配偶名義向誠泰銀行貸
        款850 萬元，乃係被繼承人吳鐘鼓個人企業週轉所需，
        因未提示相關事證供核，且原告主張不一，說辭反覆已
        如前述；原告復於96年8 月20日以行政陳報狀表示被繼
        承人已於86年7 月25日償還83年7 月12日銀行貸款，其
        於生前轉帳匯入其配偶銀行帳戶8,504,075 元「極可能
        」為償還其配偶88年7 月27日所貸款項，因原告迄未提
        示貸款流向為被繼承人所支用暨相關證明資料，以實其
        說，且其主張不一，說辭反覆已如前述，茲原告復執前
        詞爭議，仍難謂為有理由。
      貳、罰鍰部分：
      被告查獲原告等漏報遺產8,563,129元，原核定依遺產及
      贈與稅法第45條規定，按所漏稅額4,281,565元處1倍罰鍰
      為4,281,565 元，固無不合。惟於復查階段追認扣除額
      59,692,764元適用稅率變更之同一事實及理由，應重新計
      算處罰鍰為3,510,883元，計准予核減罰鍰770,682元。本
      件基於前述原告漏報被繼承人死亡前2年內提領存款轉匯
      其配偶甲○○○誠泰銀行帳戶8,504,075元及銀行存款
      59,054元，合計8,563,129元，維持之同一理由，被告依
      前揭稅法規定按漏報遺產額之應納稅額處一倍之罰鍰
      3,510,883元，復查決定予以維持並無違誤，訴願決定亦
      遭駁回。茲原告復執前詞爭議，仍難謂為有理由等語。
　　理  由
一、原告起訴時，其代表人為許虞哲，嗣已變更為凌忠嫄，並由
    凌忠嫄聲明承受訴訟，有其提出之承受訴訟狀及行政院令影
    本附卷可稽，核無不合，應予准許，合先敘明。
二、按「本法稱贈與，指財產所有人以自己之財產無償給予他人
    ，經他人允受而生效力之行為。」；「被繼承人死亡前2 年
    內贈與下列個人之財產，應於被繼承人死亡時，視為被繼承
    人之遺產，併入其遺產總額，依本法規定徵稅：一、被繼承
    人之配偶。…。」；「納稅義務人對依本法規定，應申報之
    遺產或贈與財產，已依本法規定申報而有漏報或短報情事者
    ，應按所漏稅額處以1 倍至2 倍之罰鍰。」，遺產及贈與稅
    法第4 條第2 項、第15條第1 項第1 款及第45條各定有明文
    。又「當事人主張事實需負舉證責任，倘其所提出之證據不
    足為主張事實之證明，自不能認其主張之事實為真實。」，
    改制前行政法院36年判字第16號著有判例。
三、前揭事實概要所載各情，為兩造所不爭，且有上開各該函文
    、原處分、復查決定書及訴願決定書等件影本附原處分卷及
    訴願機關卷可稽。依前述兩造主張之意旨，本件兩造間之爭
    點厥為：
    (一)被繼承人生前提領存款8,504,075 元轉匯其配偶原告甲○
      ○○之帳戶，是否為贈與？
    (二)本件被告按所漏稅額處以1倍罰鍰，有無違誤？
四、被繼承人生前提領存款8,504,075 元轉匯其配偶原告甲○○
    ○之帳戶，是否為贈與？
    本件被繼承人吳鐘鼓於90年3 月27日死亡，生前於89 年2月
    29日轉帳匯入其配偶即原告蔡作雲君誠泰銀行永樂分行帳戶
    8,504,075 元等情，為原告所不否認，且有第一銀行匯款申
    請書影本附訴願機關卷（第15至16頁）可稽，其配偶收受取
    得系爭款項，經查既無相當之對價，自屬無償取得。被告據
    以核定系爭款項屬被繼承人死亡前2 年內贈與其配偶之財產
    ，於法並無不合。原告等雖主張系爭款項係為清償之前債務
    ，並非被繼承人生前贈與其配偶之財產云云。惟查，原告等
    於復查階段主張，被繼承人生前於83年7 月12日以其配偶名
    下房地作擔保，向誠泰銀行貸款850 萬元，旋於同年月15日
    將7,000,083 元匯入被繼承人台北一信南京東路分行帳戶內
    ，被繼承人轉帳匯入其配偶帳戶之系爭款項，係為還清該筆
    貸款云云；嗣於訴願階段主張，被繼承人於83年7 月12日以
    其配偶名義向誠泰銀行貸款850 萬元，係為個人企業週轉所
    需，被繼承人於89年2 月29日轉帳系爭款項匯入其配偶帳戶
    ，係為返還以其配偶名義之貸款云云；復在本件行政訴訟中
    ，於96年8 月20日提出行政陳報狀主張，被繼承人已於86年
    7 月25日償還83年7 月12日銀行貸款，其於生前轉帳匯入其
    配偶銀行帳戶之系爭款項，「極可能」為償還其配偶88年7
    月27日向誠泰銀行所貸850 萬元之貸款云云。由上以觀，原
    告等所提出之事項，前後主張不一，說辭反覆歧異。且依其
    所提訴願機關卷附（第11至第18頁）之原告甲○○○誠泰銀
    行存簿影本、匯款明細單影本、被繼承人第一商業銀行匯款
    單影本及台北三信內部授信檔案資料影本等證據資料，僅能
    說明被繼承人之配偶於83年7 月12日向誠泰銀行貸款850 萬
    元，旋於同年月15日轉匯700 萬元至被繼承人帳戶內，至於
    其貸款轉匯被繼承人帳戶後之資金用途為何（是否如所稱被
    繼承個人企業週轉所需），原告等並未提出資金流向供核，
    且嗣已不再主張被繼承人配偶此項貸款轉匯之事項。原告等
    雖又主張被繼承人匯入系爭款項，可能係償還被繼承人配偶
    88年7 月27日向誠泰銀行所貸之850 萬元云云，惟就此主張
    即被繼承人配偶所貸之850 萬元，其金額與系爭款項不符，
    且其資金流向及被繼承人支用之情形如何，原告等亦未提出
    相關證據資料供核，自不足以證明該筆貸款與系爭款項在被
    繼承人與其配偶之間有借貸與清償之對應關係，原告等所稱
    系爭款項極可能係為償還被繼承人配偶所貸之該筆貸款云云
    ，並未舉證以實，核不足採。
五、本件被告按所漏稅額處以1倍罰鍰，有無違誤？
    本件被告原核定遺產總額158,567,382 元、遺產淨額
    112,727,952 元、應納稅額41,856,976元，並按所漏稅額
    4,281,565 元處以1 倍之罰鍰4,281,565 元；嗣經復查追減
    生存配偶剩餘財產差額分配請求權扣除額59,692,764元，又
    原告等漏報被繼承人死亡前2 年內提領存款轉匯其配偶甲○
    ○○誠泰銀行帳戶8,504,075 元及銀行存款59,054元，合計
    8,563,129 元，被告以所漏稅額處1 倍罰鍰，重新計算罰鍰
    為3,510,883 元（核減罰鍰770,682 元），於法並無不合。
    原告等復主張被繼承人之配偶甲○○○，其對被繼承人就其
    誠泰銀行帳戶之資金調度既全不知情，可謂無故意、過失，
    則被告就本件漏報遺產稅案件，依遺產及贈與稅法第44條第
    1 項規定課予原告等罰鍰，已違反行政罰法第7 條第1 項之
    規定云云。經查，原告等主張原告甲○○○對於自己前開銀
    行帳戶之資金調度全不知情云云，核與經驗法則有違；且其
    有何不可歸責事由，致不知自己銀行帳戶情形，亦未據舉證
    證明；況本件係處罰漏報被繼承人之生前贈與配偶（提領存
    款轉匯銀行帳戶）及銀行存款之違章行為，原告等調閱相關
    帳戶資料，即可依法申報，亦非無從知悉。是本件被告等之
    漏報遺產，依其情事，縱無故意，亦有過失，被告按所漏稅
    額處以1 倍罰鍰，並無違誤。原告等上開主張，不足為採。
六、依前所述，本件事證已明，原告等復聲請調閱原告甲○○○
    誠泰銀行帳戶之相關提領紀錄云云，核無必要，附此敘明。
七、從而，本件被告原核定遺產總額158,567,382 元、遺產淨額
    1 12,727,952元、應納稅額41,856,976元，並按所漏稅額
    4,281,565 元處以1 倍之罰鍰4,281,565 元；經復查追減生
    存配偶剩餘財產差額分配請求權扣除額59,692,764元，同時
    核減罰鍰770,682 元，而處罰鍰3,510,883 元，於法並無違
    誤。訴願決定遞予維持，亦無不合。原告徒執前詞，訴請撤
    銷，為無理由，應予駁回。
據上論結，本件原告之訴為無理由，依行政訴訟法第98條第1項
前段、第104條，民事訴訟法第85條第1項前段，判決如主文。
中　　華　　民　　國　　96　　年　  10　　月　 22  　 日
                       第五庭審判長法  官　張瓊文
                                   法  官  胡方新
                                   法  官  蕭忠仁
上為正本係照原本作成。
如不服本判決，應於送達後20日內，向本院提出上訴狀並表明上
訴理由，如於本判決宣示後送達前提起上訴者，應於判決送達後
20日內補提上訴理由書（須按他造人數附繕本）。
中　　華　　民　　國　　96　　年　  10　　月　 22  　 日
                                   書記官  蕭純純
